【裁判字號】    96,易,2947
【裁判日期】    970826
【裁判案由】    業務侵占
【裁判全文】
臺灣高雄地方法院刑事判決
公  訴  人  臺灣高雄地方法院檢察署檢察官
被      告  戊○○
上列被告因業務侵占案件，經檢察官提起公訴（96年度偵字第16
137 號）及追加起訴（97年度蒞追字第1 號），本院判決如下：
    主  文
戊○○犯業務侵占罪，處有期徒刑捌月，減為有期徒刑肆月；又
犯業務侵占罪，處有期徒刑陸月，減為有期徒刑參月；又犯業務
侵占罪，處有期徒刑陸月，減為有期徒刑參月；又犯業務侵占罪
，處有期徒刑陸月，減為有期徒刑參月。應執行有期徒刑壹年，
緩刑參年，緩刑期間付保護管束，並應向被害人吉隆汽車股份有
限公司支付新臺幣拾柒萬元，及接受貳拾小時之法治教育。
    事  實
一、戊○○自民國93年12月16日起任職於吉隆汽車股份有限公司
    （下稱吉隆公司）擔任業務代表，負責車輛銷售、收款及辦
    理車輛保險等相關事宜，為從事業務之人。詎其竟意圖為自
    己不法之所有，利用其職務上向客戶收取保險費之機會，分
    別於：
  (一)95年9 月4 日下午1 時30分許，在吉隆公司設於高雄縣大寮
    鄉○○路139 號之鳳林分公司，收受向吉隆公司購買車牌號
    碼3975-XD 號自小客車之客戶丁○○所繳交用以購買該車乙
    式車體險之保險費新台幣（下同）5 萬5 千元後，以變異持
    有為所有之意思，僅代為投保保險費為5 千元之丟車賠車險
    ，其餘5 萬元款項則予以侵占入己。
  (二)95年11月間某日，在以簡劉射留名義向吉隆公司購買車牌號
    碼6099-JL 號自小客車之客戶庚○○位於高雄縣大寮鄉○○
    路16號之住處，收受庚○○所用以繳交前揭車輛投保乙式車
    體險及強制險保險費之票號B0000000號、金額新臺幣3 萬6
    千元支票1 紙後，以變異持有為所有之意思，僅代為投保保
    險費為1 萬9541元之丙式車體險及保險費為1,354 元之強制
    險，而將餘款1 萬5105元以支付另名客戶汪春金所有車牌號
    碼2533-ML 號車輛部分保險費之方式，而予以侵占入己。
  (三)96年1 月16日，招攬客戶太專機械工程有限公司（下稱太專
    機械）乙○○向吉隆公司購買2931-TE 號自小客車，雙方談
    妥以總價101 萬3 千元，即可購得定價97萬2 千元之上開車
    輛，及該車輛之乙式車體險、竊盜險、強制險，乙○○遂於
    96年2 月14日，除60萬元部份係以貸款方式支付外，其餘41
    萬3 千元款項即以現金方式交付予戊○○。詎戊○○竟意圖
    為自己不法之所有，僅將其中37萬2 千元車款以及4,083 元
    之強制險、第三人責任險費用繳回吉隆公司，剩餘之36,917
    元款項，不僅未替乙○○所購買之上開車輛投保乙式車體險
    、竊盜險，更以變異持有為所有之意思，而予以侵占入己。
  (四)96年1 月24日，招攬客戶信全實業行丙○○向吉隆公司購買
    3175-QR 號自小客車，雙方談妥以80萬5 千元之總價，即可
    購得定價77萬9 千元之上開車輛，及該車輛之乙式車體險、
    竊盜險、強制險，丙○○遂自96年1 月24日起至同年2 月8
    日間，除55萬元部份係以貸款方式支付外，其餘25萬5 千元
    款項即以現金方式交付予戊○○。詎戊○○竟意圖為自己不
    法之所有，僅將其中22萬9 千元車款（其中2 萬元部分由吉
    隆公司自被告薪水扣除，詳後述）以及4,356 元之強制險、
    第三人責任險繳回吉隆公司，並支付稅金18,000元，剩餘之
    3,644 元款項，不僅未替丙○○所購買之上開車輛投保乙式
    車體險、竊盜險，更以變異持有為所有之意思，而予以侵占
    入己。
二、嗣經乙○○、丙○○、丁○○、庚○○等客戶向吉隆公司反
    應其所購買之上開車輛未取得保單或發生車禍無法理賠，吉
    隆公司清查後，始悉上情，共計侵占數額達105,666元。
三、案經吉隆公司訴由臺灣高雄地方法院檢察署檢察官偵查起訴
    。
    理  由
壹、程序部分：
一、按被告以外之人於偵查中向檢察官所為陳述，除顯有不可信
    之情況者外，得為證據，刑事訴訟法法第159 條之1 第2 項
    定有明文。本件證人乙○○、丙○○、丁○○、己○○於檢
    察官偵查中所為之陳述，並無何顯不可信之情況，依上說明
    ，其於偵查中之證言自均具有證據能力。
二、按被告以外之人（包括證人、鑑定人、告訴人、被害人及共
    同被告等）於審判外之陳述雖不符刑事訴訟法第159 條之1
    至之4 等4 條之規定，而經當事人於審判程序同意作為證據
    ，法院審酌該言詞陳述或書面陳述作成時之情況，認為適當
    者，得為證據。而當事人、代理人或辯護人於法院調查證據
    時，知有前項不得為證據之情形，而未於言詞辯論終結前聲
    明異議者，視為有前項之同意，刑事訴訟法第159 條之5 定
    有明文。查證人庚○○、己○○於檢察事務官詢問時之證述
    及本判決後述所引用之書證，其性質雖均屬傳聞證據，且當
    事人均已知上述證據乃傳聞證據，而未於言詞辯論終結前聲
    明異議，本院審酌上開證據與本案犯罪事實具有關連性且無
    不當取得之情形，認為以之作為本案之證據亦屬適當，揆諸
    前開規定，上開證人之證言及書證均應具有證據能力。
貳、實體部分
一、被告戊○○被訴業務侵占客戶丁○○保險費部分：
    訊據被告矢口否認有何犯罪事實欄一、(一)部分之業務侵占犯
    行，辯稱：其雖有收受丁○○所交付之1 萬餘元保險費，然
    該筆費用係丁○○欲投保丟車賠車險所交付之費用，丁○○
    並未提到要投保乙式車體險，且其事後確實有幫丁○○投保
    丟車賠車險云云。惟查：
  (一)證人即被害人丁○○於上開時、地，確有交付投保乙式車體
    險費用5 萬5 千元予被告之事實，業據證人丁○○於偵查、
    本院審理時證稱：因其姪子揚言要砸毀其所購買之上開車輛
    ，其便以電話聯絡被告表示欲投保全險，並於95年9 月4 日
    下午1 時30分許，在吉隆公司鳳林展示中心交付現金5 萬5
    千元予被告，其當天係先前往大寮郵局提領5 萬元現金，再
    加上其身上原有之1 萬元現金湊足5 萬5 千元而交付予被告
    ，且交錢當時己○○也在場等語明確（參96偵16137 號卷第
    33頁，本院96易2947號卷第88頁），經核與證人己○○於偵
    查、本院審理時證稱：其有參與丁○○洽談賣車的過程，原
    先丁○○係因節省費用之考量故未投保乙式車體險，事後某
    日，其在鳳林展示中心有看見丁○○交付5 萬餘元予被告，
    稱要追加投保全險，其當時還向丁○○表示投保全險是正確
    的，且投保丟車賠車險之保險費並不需要花費5 萬元等語相
    符（參本院96易2947號卷第92頁）。又丁○○確曾於95年9
    月4 日以金融卡提領5 萬元等情，有台灣郵政股份有限公司
    鳳山郵局97年6 月18日鳳營字第0970100733號函附之客戶歷
    史交易清單在卷可按（參本院96易2947號卷第113 、114 頁
    ），足認證人丁○○證稱：其於上開時、地繳付5 萬5 千元
    之乙式車體險保險費予被告等語，應屬非虛。
  (二)至被告雖辯稱：其僅收受丁○○欲投保丟車賠車險之保險費
    1 萬餘元云云。惟其於本院96年11月1 日準備程序時先供稱
    ：其未曾收受丁○○5 萬5 千元保險費云云（參本院96易29
    47號卷第16頁）；復於本院97年1 月10日準備程序時供稱：
    丁○○當天僅交付2 萬餘元，但未提到投保乙式車體險的事
    云云（參本院96易2947號卷第35頁）；嗣於本院97年6 月5
    日審理時又陳稱：丁○○當晚交付1 萬餘元，請其幫忙投保
    丟車賠車險云云（參本院96易2947號卷第90頁）。是其就有
    無收受保險費及收受之金額等事項，供述已前後不一，是否
    可信，尚非無疑。且被告替證人丁○○所投保丟車賠車險之
    費用僅5 千元一節，業據證人即告訴代理人甲○○於本院審
    理時證述明確（參本院96易2947號卷第90頁），並有吉隆公
    司電子計算機統一發票、丟車專案保戶明細表在卷可佐（參
    本院96易2947號卷第105 、106 頁），此不僅與證人丁○○
    證述其交付5 萬5 千元之保險費相去甚遠，亦與被告辯稱其
    收受證人丁○○1 萬餘元保險費差距亦1 倍有餘，倘證人丁○○真係向被告表示欲投保丟車賠車險，以被告從事該業務
    已2 年有餘之經驗，當不至於向證人丁○○收受2 倍保險費
    之理，益徵被告上開所辯，顯係事後卸責之詞，不足採信。
  (三)綜上，本件被告向證人丁○○收受保險費並予以侵占入己之
    事證已明，其涉此部分業務侵占之犯行，堪以認定。
二、被告戊○○被訴業務侵占客戶庚○○保險費部分：
  (一)上開犯罪事實欄一、(二)部分之業務侵占犯行，業據被告於本
    院審理時坦承不諱，核與證人汪春金於本院審理中，證人庚○○、己○○於檢察事務官詢問時之證述相符，並有汽車險
    保險單、汽車險保險費收據、吉隆公司報告書、保費繳款作
    業電腦明細影本、支票沖帳明細、簡劉射留出具之同意書等
    附卷可稽，足認被告上開自白核與事實相符，是此部分之業
    務侵占犯行，亦堪認定。
三、被告戊○○被訴業務侵占客戶乙○○保險費部分：
  (一)上開犯罪事實欄一、(三)部分之業務侵占犯行，業據被告於本
    院審理時坦承不諱，核與證人甲○○於本院審理時，證人己○○、乙○○於偵查、本院審理時之證述相符，並有太專機
    械工程有限公司乙○○與吉隆公司簽署之訂購合約書、同意
    書、中央產物保險公司汽車保險要保書，凱興保險代理人股
    份有限公司代辦中央產物保險股份有限公司汽車險要保書，
    吉隆公司營管系統繳款作業明細等附卷可稽，足認被告上開
    自白核與事實相符。
  (二)另證人乙○○於偵查、本院審理時證稱：其與被告談妥以10
    1 萬3 千元之總價而購得該車，包含乙式全險、費用、牌照
    稅、車款等全部都算在總價，除貸款60萬元之部分以外，其
    餘款項於交車時以現金交予被告等語明確（參96偵16137 號
    卷第11頁、本院96易2947號卷第95頁），顯見證人乙○○確
    實將剩餘41萬3 千元之款項以現金方式繳交予被告，應可確
    認。而被告繳交37萬2 千元車款回吉隆公司，並花費4,083
    元投保上開車輛之強制險、第三人責任險一節，有吉隆公司
    營管系統繳款作業（參本院96易2947號卷第27頁）、凱興保
    險代理人股份有限公司代辦中央產物保險股份有限公司汽車
    險要保書在卷可按，是經扣除此部分繳回公司之車款及保險
    費後，被告侵占證人乙○○所繳交之車款、保險費之金額應
    為36,917元無訛。
  (三)綜上，本件被告侵占客戶乙○○共36,917元之事證已明，其
    涉此部分業務侵占之犯行，堪以認定。
四、被告戊○○被訴業務侵占客戶丙○○保險費部分：
  (一)上開犯罪事實欄一、(四)部分之業務侵占犯行，業據被告於本
    院審理時坦承不諱，核與證人甲○○於本院審理時，證人己○○、丙○○於偵查、本院審理時之證述相符，並有信全實
    業行蔡陽裕與吉隆公司簽署之訂購合約書、同意書、中央產
    物保險公司汽車保險要保書，凱興保險代理人股份有限公司
    代辦新安產物保險股份有限公司汽車險要保書，吉隆公司營
    管系統繳款作業明細等附卷可稽，足認被告上開自白核與事
    實相符。
  (二)又證人丙○○於偵查、本院審理時證稱：其與被告談妥以80
    萬5 千元之總價而購得該車，包含乙式全險強制險、車款等
    ，其認定保險、配備等全部都算在總價裡，除貸款之55萬元
    之部分以外，其餘車款，於96年1 月24日繳付1 萬元定金，
    同年月30日繳付9 萬元，同年月31日繳付1 萬8 千元稅金，
    96年2 月8 日匯款10萬元及交付現金3 萬元，總共交付25萬
    5 千元予被告等語明確（參96偵16137 號卷第10、11頁、本
    院96易2947號卷第74頁），顯見證人丙○○確實將剩餘25萬
    5 千元之款項以現金方式繳交予被告。而被告繳交22萬9 千
    元車款回吉隆公司（其中2 萬元部分由被告薪水抵償），支
    付1 萬8 千元稅金，並花費4,356 元投保上開車輛之強制險
    、第三人責任險一節，業據證人即告訴代理人甲○○於本院
    審理時證稱：本件被告售予丙○○之車輛定價雖為79萬9 千
    元，但因吉隆公司有約定被告售出該車將可獲得3 萬元獎金
    ，故被告仍得以77萬9 千元即折讓2 萬元之價格售予丙○○
    ，如此，扣除該折讓金額被告尚可獲得公司發放之1 萬元獎
    金。嗣被告填寫報告書同意不足之2 萬元部分將由其上開獎
    金及薪資中扣除，故吉隆公司方同意被告只需繳交20萬9 千
    元現金以及原先丙○○貸款電匯之55萬元，共75萬9 千元之
    車款回公司等語明確（參本院96易2947號卷第81～84頁），
    並有吉隆公司營管系統繳款作業（參本院96易2947號卷第27
    頁）、凱興保險代理人股份有限公司代辦新安產物保險股份
    有限公司汽車險要保書在卷可按，是經扣除此部分繳回公司
    之車款、保險費及稅金後（255,000-229,000-18,000-4,356
    =3,644），被告侵占之金額應為3,644 元無訛。
  (三)綜上，本件被告侵占客戶丙○○共3,644 元之事證已明，其
    涉此部分業務侵占之犯行，亦堪認定。
五、論罪、科刑
  (一)查被告於本件行為時係任職於吉隆公司擔任業務代表，負責
    車輛銷售、收款及辦理車輛保險等相關事宜，為從事業務之
    人。其因業務上而持有丁○○、乙○○、丙○○之保險費以
    及庚○○用以支付保險費之上開支票，嗣後並將之侵占入己
    ，核其所為，均係犯刑法第336 條第2 項之業務侵占罪。其
    所犯上開4 罪，犯意各別，行為互異，應予分論併罰。
  (二)爰審酌被告不知謹守本分、忠於職守，竟侵占業務上所持有
    客戶丁○○、庚○○、乙○○、丙○○之保險費，致被害人
    丁○○等以及吉隆公司受有損害，所為誠屬不該，且犯後猶
    未坦承全部犯行，態度不佳；惟念其無前科，有台灣高等法
    院被告前案紀錄表在卷可參，素行良好，且就被害人庚○○
    部分已與吉隆公司達成和解等情，業據告訴代理人甲○○在
    本院審理時指述在卷（參本院96易2947號卷第144 頁），顯
    見有以實際行動填補損害，然尚未就全部犯行與吉隆公司達
    成和解等一切情狀，分別量處如主文所示之刑，又被告上開
    犯行均係於96年4 月24日前所犯，經核符合中華民國九十六
    年罪犯減刑條例第2 條第1 項第3 款之規定，爰依法均減刑
    為如主文所示之刑，並定其應執行刑，以示懲儆。
  (三)又被告前未曾受有期徒刑以上刑之宣告，素行良好，已如上
    述，其因一時疏失，致觸犯本件犯行，雖未能與被害人吉隆
    公司就全部犯行達成和解，但本院認其經此論罪科刑之教訓
    ，應知所警惕，而無再犯之虞，認其所宣告之刑，以暫不執
    行為適當，爰併予宣告緩刑3 年，以啟自新。又「緩刑宣告
    ，得斟酌情形，命犯罪行為人向被害人支付相當數額之財產
    或非財產上之損害賠償。」、「該款事項得為民事強制執行
    執行名義。」刑法第74條第2 項第3 款、第4 項分別定有明
    文。本院審酌被告上開犯罪情節，及造成被害人吉隆公司損
    害之情形，命被告應向被害人吉隆公司支付新臺幣17萬元，
    且此支付財產之命令因自本判決確定時起，即得為民事強制
    執行之執行名義，故被告應於本判決確定時即支付上開款項
    予被害人吉隆公司，倘被告如拒不履行，依刑法第75條之1
    第1 項第4 款之規定，得為撤銷緩刑宣告之事由，附此敘明
    。
  (四)另本院考量被告除前開緩刑之宣告外，另有賦予被告一定負
    擔之必要，爰依刑法第74條第2 項第8 款規定，命被告應受
    20小時之法治教育，以使被告保有正確法律觀念。又因本院
    對被告為刑法74條第2 項第8 款接受法治教育之宣告，應併
    依刑法第93條第1 項第2 款之規定，諭知於緩刑期間付保護
    管束，附此敘明。
六、至公訴意旨固認：被告戊○○利用職務上向丁○○、太專機
    械乙○○、信全實業行丙○○等客戶收取車款及保險費之機
    會，意圖為自己不法之所有，分別於95年9 月初、96年1 月
    16日、96年1 月24日，將丁○○繳交之保險費55,000元、乙○○繳交之53,110元保險費以及丙○○繳交之48,550元保險
    費、11,269元車款，以變異持有為所有之意思，未繳回吉隆
    公司而予以侵占入己，因認被告此部分均涉犯刑法第336 條
    第2 項之業務侵占罪嫌云云。惟查：
  (一)被告收受丁○○55,000元保險費後，替丁○○投保5,000 元
    之丟車賠車險，而侵占被害人丁○○之保險費50,000元等情
    ，已如前述，是公訴意旨認被告侵占之保險費超過50,000元
    之部分，即有未恰，然此部分所為與上開論罪科刑部分，具
    有實質上之一罪關係，爰就此超出之5,000 元部分不另為被
    告無罪之諭知。
  (二)又被告侵占太專機械乙○○保險費36,917元等情，亦據本院
    認定如前，是公訴意旨認被告侵占之保險費超過36,917元之
    部分，即有未恰，然此部分所為與上開論罪科刑部分，具有
    實質上之一罪關係，爰就此超出之16,193元部分不另為被告
    無罪之諭知。
  (三)另被告侵占信全實業行丙○○保險費3,644 元等情，亦據本
    院認定如前，而證人甲○○於本院審理時證稱：本件被告售
    予丙○○之車輛定價雖為79萬9 千元，但因吉隆公司有約定
    被告售出該車將可獲得3 萬元獎金，故被告仍得以77萬9 千
    元即折讓2 萬元之價格售予丙○○，如此，扣除該折讓金額
    被告尚可獲得公司發放之1 萬元獎金。嗣被告填寫報告書同
    意不足之2 萬元部分將由其上開獎金及薪資中扣除，故吉隆
    公司方同意被告只需繳交75萬9 千元車款回公司，之後因被
    告之薪水不足，上開積欠公司2 萬元部分經扣除6,633 元及
    2, 098元部分後，被告尚積欠公司11,269元，故公司才會告
    被告侵占等語明確（參本院96易2947號卷第81～84頁），並
    有吉隆公司與信全實業行之訂購合約書（參96他3916號卷第
    10頁）、吉隆公司營管系統繳款作業及應收帳款沖帳作業各
    1 紙附卷可查（參本院96易2947號卷第26、26-1頁）。是本
    件吉隆公司既同意被告僅須繳交75萬9 千元丙○○購車之汽
    車價款回公司，不足之2 萬元部分由被告之獎金及薪水中扣
    除，則被告就此2 萬元之部分自不存在持有他人之物，縱事
    後被告薪水不足以扣抵，惟此乃被告與吉隆公司間之債務不
    履行問題，要與持有他人之物而變更持有為所有之侵占罪構
    成要件不符。是公訴意旨認被告侵占之保險費、車款超過3,
    644 元之部分，即有未恰，然此部分所為與上開論罪科刑部
    分，具有實質上之一罪關係，爰就此超出之56,175元部分不
    另為被告無罪之諭知（48,550+11,269-3,644=56,175）。
據上論斷，應依刑事訴訟法第299 條第1 項前段，刑法第336 條
第2 項、第51條第5 款、第74條第1 項第1 款、第2 項第3 款、
第8 款、第93條第1 項第2 款，刑法施行法第1 條之1 ，中華民
國九十六年罪犯減刑條例第2 條第1 項第3 款、第7 條，判決如
主文。
本案經檢察官陳建州到庭執行職務。
中    華    民    國    97    年     8    月    26    日
                  刑事第十七庭  審判長法  官  洪能超
                                      法  官  陳思帆
                                      法  官  王俊彥
以上正本證明與原本無異。
如不服本判決應於收受本判決後10日內向本院提出上訴書狀，並
應敘述具體理由，如未敘述上訴理由者，應於上訴期間屆滿後20
日內補提理由書狀於本院（均須按他造當事人之人數附繕本）「
切勿逕送上級法院」。
中    華    民    國    97    年    8     月    26    日
                                      書記官  鄭永媚
附錄本判決論罪法條：
中華民國刑法第336 條
（公務公益侵占罪、業務侵占罪）
對於公務上或因公益所持有之物，犯前條第1 項之罪者，處1 年
以上7 年以下有期徒刑，得併科5 千元以下罰金。
對於業務上所持有之物，犯前條第1 項之罪者，處6 月以上5 年
以下有期徒刑，得併科3 千元以下罰金。
前二項之未遂犯罰之。
刑法施行法第1 條之1
中華民國94年1 月7 日刑法修正施行後，刑法分則編所定罰金之
貨幣單位為新臺幣。
94年1 月7 日刑法修正時，刑法分則編未修正之條文定有罰金者
，自94年1 月7 日刑法修正施行後，就其所定數額提高為30倍。
但72年6 月26日至94年1 月7 日新增或修正之條文，就其所定數
額提高為3 倍。


司法院資訊處製作；財團法人民間司法改革基金會備份。
